【裁判字號】    90,上訴,779
【裁判日期】    900717
【裁判案由】    過失致死
【裁判全文】
臺灣高等法院高雄分院刑事判決                      九十年度上訴字第七七九號
    上訴人
   即自訴人     丙○○
    被  告      甲○○
    被  告      乙○○
右上訴人因被告過失致死案件，不服臺灣高雄地方法院八十九年度自字第五五一號中
華民國九十年四月十七日第一審判決，提起上訴，本院判決如左：
      主  文
上訴駁回。
      理  由
一、自訴意旨略以：被告甲○○係高雄縣路竹鄉私立永新老人養護中心之負責人，被
    告乙○○係該中心之護理師，自訴人丙○○之母親蔡林梅貴於民國（下同）八十
    七年十二月三十一日前往該老人養護中心安養，委託該中心照護，詎被告等竟疏
    於照顧，於八十八年四月六日下午，任令蔡林梅貴食用黏稠性之食物紅龜粿，致
    自訴人之母親蔡林梅貴因此被紅龜粿噎住喉嚨窒息死亡，因認被告甲○○、乙○○二人涉有刑法第二百七十六條之過失致死罪嫌。
二、自訴人丙○○認被告甲○○、乙○○二人涉有上開過失致死罪嫌，無非係以被告
    甲○○、乙○○二人疏於照顧蔡林梅貴，任令蔡林梅貴自行取用不適於老人食用
    具有黏稠性之食物紅龜粿，致蔡林梅貴食用紅龜粿後噎住喉嚨，呼吸困難，造成
    心肺衰竭死亡等語，為其論據。
三、訊之被告甲○○、乙○○均否認過失致死，被告甲○○辯稱：是王洪毛在吃紅龜
    粿時，蔡林梅貴在旁，也自己伸手拿來吃，並非養護中心提供，我們是老人養護
    中心，我們並不是戒毒或是看守所，沒有辦法檢查，紅龜粿也不是違禁品，家屬
    帶食品來，工作人員有在場的時候，也建議說這個東西不適何老人食用，這是死
    者向隔壁的老人要來吃的，是隔壁的老人王洪毛的家屬拿來給王洪毛吃的，紅龜
    粿不是違禁品，也不是吃了一定會怎麼樣，我們有安養院有提供茶水，是他吃的
    時候沒有跟我們要茶水，等到看護的看到的時候，他已經頭低下去了，當天的看
    護是吳惠鈴，因為紅龜粿不是他不該取得的東西，我們不能禁止她食用紅龜粿，
    當時馬上發現立刻予以急救，並請醫師過來，非安養中心之過失等語；被告乙○○辯稱：紅龜粿非違禁品，是同在安養之隔壁老人王洪毛之家屬帶紅龜粿來，王
    洪毛在吃時，蔡林梅貴在旁，也自己伸手拿紅龜粿來吃（王洪毛現已過世），當
    時我在現場發現她頭低下去覺得有異，馬上予以急救，先用「哈姆立克」法按肚
    子，再用手把他的嘴裡的紅龜粿拿出來，也有用甦醒袋接氧氣筒壓，也有用抽痰
    機抽，都沒有效果，後來醫生來了看他瞳孔放大，沒有生命跡象，我有跟醫生講
    情形，醫師也給他心外按摩，作一些處理，也沒有效，我們安養院有氧氣筒、抽
    痰機、甦醒袋還有一些急救用藥，我們安養院也有氣管插管設備，但是我不會使
    用，我沒有證書也不能使用，氣管插管設備要醫生才能使用，我們有跟醫師合約
    ，醫師非廿四小時在場，合約醫師距安養中心僅五百公尺，幾分鐘就可趕到，我
    們已盡能力給她急救，沒有過失等語。經查：（一）自訴人之母蔡林梅貴死亡後
    ，經檢察官督同法醫師相驗結果，其屍體僵直，屍斑呈紫褐色，顏面及口唇發紺
    缺氧，結膜蒼白、鞏膜略黃疸，並依被告乙○○於警訊及偵查中所稱蔡林梅貴係
    食用紅龜粿後臉色有異，檢察官及法醫檢驗蔡林梅貴係因急性心肺衰竭死亡，有
    勘驗筆錄、驗斷書附於相驗卷可稽，並經本院調卷查證無訛。（二）蔡林梅貴食
    用紅龜粿之地點係在寢室，且時間為當日十四時三十分許，顯非一般用餐時間，
    故被告乙○○於偵查中供稱蔡林梅貴係向同寢室之老人拿取自行食用，應堪採信
    。該紅龜粿既非由私立永新老人養護中心服務人員提供，且非禁食物品，係一般
    通俗食品（因尚有其他老人食用），自不能對被告甲○○、乙○○課以防止吃紅
    龜粿以避免危險發生之義務；再者，若養護中心縱然一人照顧一人，亦無法時時
    刻刻有照護人員跟在受照養老人旁邊，更何況養護中心並非一人照顧一人；照護
    人員既無法時時刻刻跟在受照養老人身旁，而受照養之老人於照養人員不在身旁
    時，要自行向他人取用食物，亦顯非照護人員所得預料，自訴人主張被告二人未
    盡看護責任，尚難採信（縱然照顧人員在旁，果受照養之老人欲自行取用一般通
    俗食物，看護人員無法預知會出問題，也無法禁止或不便禁止受照養老人食用）
    ，質之自訴人丙○○亦自承：「我母親是重度肢障，他不會自己走路，走路要人
    扶，會吃東西，會講話，手可以動，一隻手的靈活度還可以，他也會自己拿桌上
    的東西來吃，他的手到達的地方他都可以拿來吃」等語（見本院卷第七十六、七
    十七頁）。（三）永新老人養護中心係經高雄縣政府核准設立之小型老人養護機
    構，所置護理人員、服務人員，符合老人福利機構設置標準第二十三條之規定。
    而蔡林梅貴食用紅龜粿後出現不適情況，被告乙○○及現場二名服務人員除當場
    施以急救外，亦通知醫師及救護車到場，因高新醫院之醫師林澄潭到場查看後，
    見蔡林梅貴瞳孔已放大，已無生命跡象，而未送醫，亦據被告乙○○於警訊中陳
    述明確（見八十八年四月六日警訊筆錄），並經証人即該安養中心看護吳惠鈴陳
    稱：「（問：死者蔡林梅貴吃紅龜粿死亡，你有在現場？）答：是的，那時候在
    大廳坐，有一個王洪毛的阿婆他家屬有拿紅龜粿來，他們兩個當時在一起，蔡林
    梅貴拿紅龜粿來吃，我有看到他拿紅龜粿、紅紅的，我就在做別的事情餵另外一
    位阿婆吃布丁，大概隔一、二公尺，後來我看蔡林梅貴頭低下去了，好像有點不
    對勁，我就馬上叫老闆娘乙○○，她在附近，我們快點把他扶上床，床離大廳很
    近沒有幾步，扶上床後，我們就用『哈姆立克』急救法急救，就是在他的腹部上
    方按擠，然後好像沒有什麼效果，我們就給他氧氣罩打氧氣，其他人通知醫生來
    ，醫生來就給醫生處理，醫生來處理也沒有效」「（問：你們急救時有給他氧氣
    罩打氧氣？）答：有的」「（問：你們安養院有沒有氣管插管設備、抽痰機？）
    答：有」「問：你們那天有沒有用抽痰機給蔡林梅貴用？）答：有的」等語「（
    問：平時蔡林梅貴他會自己吃東西嗎？）答：會，他的手還有力，可以自己吃東
    西，他只是腳沒有力，平時拿飯給他吃，他會自己吃」「（問：他平時吃飯還是
    吃粥？）答：他有時吃飯，有時吃粥，有時也會有吃比較軟的麵，有時自己拿碗
    來吃，有時碗放在桌上用湯匙拿來吃」等語（見九十年六月廿日本院訊問筆錄）
    ；証人即醫師林澄潭陳稱：「永新安養中心當時跟我們醫院有合約」「我到現場
    時，她已經沒有生命跡象，心跳、脈摶、血壓都已經沒有了，頭臉部比較黑，沒
    有辦法急救了，我還是有打開她的嘴，看到有紅龜粿的殘渣，量不多，可能他們
    工作人員先前有做過初步處理」「（問：如果是紅龜粿噎到要多少時間內處理、
    急救﹖）答：必需在三到五分鐘內急救，如果超過三到五分鐘沒有呼吸就會死亡
    」「（問：只有三到五分鐘時間，從發現到送醫根本就來不及﹖）答：是的，除
    非現場能急得當，才有機會，急救得當的機會不一定，如果現場有氣管插管設備
    ，也要醫生才能做，護理人員不能做，他們現場是養護人員，不是護理人員」「
    （問：如果有醫師在場，能否急救得起來﹖）答：要有氣管插管及抽痰機的設備
    才救得起來，如果沒有這些設備，縱使醫師在場，也不一定救得起來」「（問：
    安養中心現場要不要請醫生在院﹖）答：不用定時、定點在場，但要跟醫院有合
    約，醫師好像一個月要去巡視一次」「（問：安養中心要那些急救設備﹖）基本
    的要有，如抽痰機、氧氣設備應該要有，但氣管插管設備一般安養中心都沒有，
    因為他們不會操作，抽痰機只能抽鼻腔、嘴巴的東西，而且要能插到氣管，一般
    人沒有這個技術不會插到氣管，就是插不到氣管」「醫院是一定要有氣管插管設
    備，安養中心就不一定，沒有醫師也不會使用」等語（見九十年六月十九日本院
    訊問筆錄）。依上証言，足証當時確有馬上發覺，且搶救時間緊急僅三至五分鐘
    ，而醫師到場前被告乙○○與看護已做緊急之急救處理。（四）又永新老人養護
中心係經高雄縣政府核准設立，此有高雄縣政府八十八年二月廿三日八八府社福
    字第三四一五五號函可稽（附於警方相驗卷）；又自訴人丙○○對被告甲○○、
    乙○○提出之民事損害賠償之訴，自訴人已敗訴確定，此經自訴人丙○○陳明，
    並有台灣高雄地方法院八十八年度訴字第一九七三號、本院八十九年度上易字第
    廿八號民事判決書可憑。綜上所述，因自訴人丙○○之母蔡林梅貴會講話，手可
    以動，一隻手的靈活度還可以，也會自己拿桌上的東西來吃，其手到達的地方他
    都可以拿來吃，而紅龜粿非違禁品，且係自訴人之母蔡林梅貴自行伸手向另安養
    老人王洪毛拿來食用，被告乙○○發覺有異後已緊急用前述抽痰機等設備、方法
    急救處理，並通知合約之醫師到場，雖無法在短短之三至五分鐘之內做有效之急
    救，惟被告乙○○並非是醫師，而係養護人員，應已盡力，自難謂被告甲○○、
    乙○○有何過失，自訴人丙○○認被告甲○○、乙○○二人就蔡林梅貴之死亡應
    負刑事過失責任，尚嫌無據。
    此外復查無其他任何積極事證足認被告甲○○、乙○○二人有過失致死情事，其
    等犯罪即屬不能証明。
四、原審以不能証明被告甲○○、乙○○犯罪，依法諭知無罪，核無不合，自訴人丙○○上訴指摘原判決不當，為無理由，應予駁回。
據上論結，應依刑事訴訟法第三百六十八條，判決如主文。
中      華      民      國    九十      年      七      月     十七     日
                              臺灣高等法院高雄分院刑事第八庭
                                  審判長法官  郭雅美
                                        法官  洪兆隆
                                        法官  張盛喜
右正本證明與原本無異。
如不服本判決，應於判決送達後十日內向本院提出上訴狀，其未述理由者並應於提
出上訴狀後十日內向本院補提理由書（應附繕本)。
                                      書記官  魏文常
中    華    民    國      九十      年       七       月     十  八     日
                                                                        Ｆ


司法院資訊處製作；財團法人民間司法改革基金會備份。
